【裁判字號】    95,重訴,47
【裁判日期】    970326
【裁判案由】    履行契約
【裁判全文】
臺灣屏東地方法院民事判決              95年度重訴字第47號
原      告  乙○○
            丙○○
共      同
訴訟代理人  邱芬凌律師
被      告  屏東縣潮州鎮公所
法定代理人  甲○○
訴訟代理人  柳聰賢律師
上列當事人間請求履行契約等事件，本院於民國97年3 月5 日言
詞辯論終結，判決如下：
    主  文
被告應將坐落屏東縣潮州鎮○○○段八一之二、八二地號土地內
之垃圾清除，並回填同性質之土質至該土地相同之高度。
原告其餘之訴駁回。
訴訟費用百分之五十由被告負擔，餘由原告乙○○負擔。
本判決第一項部分於原告丙○○以新臺幣貳佰陸拾捌萬元為被告
供擔保後，得假執行。但被告如於假執行程序實施前以新臺幣捌
佰零陸萬柒仟貳佰元為原告丙○○預供擔保，得免為假執行。
原告其餘假執行之聲請駁回。
    事實及理由
壹、程序事項部分：
    按訴狀送達後，原告不得將原訴變更或追加他訴。但請求之
    基礎事實同一者，不在此限，民事訴訟法第255 條第1 項第
    2 款定有明文。原告乙○○以坐落屏東縣潮州鎮○○○段81
    -2、82地號土地（下稱81-2、82地號土地）於民國82年3 月
    1 日出租予被告堆置垃圾，於84年12月31日租賃期間屆期，
    被告未依兩造約定將埋設土地內垃圾清除，請求被告依兩造
    約定清除方法將前開土地內垃圾清除後，將前開土地交還原
    告乙○○，並賠償原告乙○○自85年1 月1 日起至交還土地
    之日止無法使用前開土地之損害。嗣於本件準備程序中以81
    -2、82地號土地已於85年4 月29日以買賣為原因辦理所有權
    移轉登記與丙○○，爰追加丙○○為原告，由原告丙○○依
    民法第767 條規定，請求被告將前開土地內垃圾清除，並將
    前開土地交還原告丙○○，核二者請求之基礎事實同一，該
    追加之訴應予准許。
貳、實體部分：
一、原告乙○○起訴主張：
  (一)原告乙○○於82年3 月1 日將81-2、82地號土地出租予被告
    ，供為垃圾掩埋場使用。於租賃期間屆滿後，原告乙○○於
    84年9 月1 日復與被告續訂租約，期間自同年9 月1 日起至
    同年12月31日止。依續訂之土地租賃契約第12條約定，被告
    於租期屆至後，應將垃圾清除至水利溝面以下2 尺，再填土
    4 尺。惟被告迄今均未依約將前開土地內垃圾清除並填土整
    平交付原告使用，為此依租賃契約第12條、第8 條、債務不
    履行之損害賠償請求權，及民法第263 條準用260 條規定，
    請求被告將前開土地埋設之垃圾清除至水利溝面以下2 尺再
    填土4 尺，並將土地交還原告乙○○。
  (二)又被告迄今未將81-2、82地號土地內之垃圾清除造成原告無
    法使用之損害，爰請求被告賠償原告乙○○自85年1 月1 日
    起至交還土地日止，按月給付原告新臺幣（下同）22,977元
    。
  (三)本件之訴訟標的係依土地租賃契約第8 條約定、債務不履行
    之損害賠償請求權及民法第263 條準用第260 條規定，而前
    案即本院86年度重訴字第98號事件之訴訟標的係依系爭租賃
    契約第3 、6 、9 、12、13條約定為請求，前後兩件為不同
    之訴訟標的，非屬同一事件等語。並於本院聲明：1.被告應
    將坐落屏東縣潮州鎮○○○段81之2 地號，面積2,812 平方
    公尺、82地號，面積2,230 平方公尺土地，自以水利溝面為
    準上、下各2 尺之填土方整平，交還原告乙○○。2.被告應
    自85年1 月1 日起至交還土地之日止，按月給付原告乙○○
    22,977元及自起訴狀繕本送達翌日起，按週年利率百分之5
    計算之利息。3.願供擔保，請准宣告假執行。
二、原告丙○○起訴主張：
    81-2、82地號土地為原告丙○○所有，上開土地遭被告無權
    堆置垃圾，迄今尚未清除，致妨害原告丙○○所有權之行使
    ，爰依民法第767 條規定，請求被告應將土地內垃圾清除，
    並回復原狀等語。並於本院聲明：(一)被告應將81-2、82地號
    土地內之垃圾清除，並回填同性質之土質至該土地相同之高
    度。(二)願供擔保，請准宣告假執行。
三、被告則以：
  (一)原告乙○○前以同一事實向本院起訴請求被告清除前開土地
    上之垃圾及賠償其損害，經本院以86年度重訴字第98號判決
    原告乙○○敗訴。原告乙○○不服，提起上訴，於第二審訴
    訟程序中變更其聲明後，亦經臺灣高等法院高雄分院以92年
    度重上更(二)字第2 號、最高法院92年度台上字第1953號判決
    原告乙○○敗訴確定在案。則原告乙○○於第二審訴訟程序
    中為訴之變更合法後，原訴即已撤回。原告於本件訴訟復提
    起同一之訴，其起訴不合法。
  (二)被告與原告乙○○就81-2、82地號土地訂立之租賃契約已於
    84年12月31日屆期，租賃關係業經消滅。而被告於租賃期間
    屆期後即未再進入前開土地傾倒垃圾，原告乙○○亦將垃圾
    場大門上鎖，排除被告支配使用前開土地，被告並未占用前
    開土地。且被告在租賃期間屆滿後，原告乙○○與被告另於
    86年3 月4 日達成協議，由被告以現有土方覆土整平後，再
    行協商補償費，被告已依協議事項履行覆土整平完畢，並無
    違約情事。
  (三)又原告乙○○前以同一事件向本院起訴，經判決敗訴確定在
    案，已如前述，原告丙○○於85年4 月29日以買賣為原因繼
    受取得前開土地之所有權，亦應受前開判決拘束，則原告丙
    ○○起訴亦不合法，應予駁回。
  (四)再被告與原告乙○○於84年12月31日前就81-2、82地號土地
    有租賃關係存在，被告對於前開土地即有正當使用權源，非
    無權占用。原告丙○○於85年4 月29日自原告乙○○處繼受
    取得前開土地之所有權，即被告在前開土地上堆置垃圾時，
    原告丙○○尚未取得土地所有權，則原告丙○○不得基於物
    上請求權，請求被告將土地內埋設之垃圾清除。
  (五)按出租人就租賃物所受損害對於承租人之賠償請求權，於出
    租人自受租賃物返還時起算，2 年間不行使而消滅，民法第
    456 條定有明文。原告乙○○與被告間就前開土地租賃契約
    至84年12月31日屆滿，兩造間已無任何租賃關係存在，原告
    乙○○遲至95年8 月24日始請求損害賠償，已逾前揭時效期
    間，被告主張時效抗辯，拒絕給付。
  (六)退步言之，本院如認原告乙○○得向被告請求損害賠償，惟
    租金之請求權因5 年間不行使而消滅，為民法第126 條所明
    定，至於終止租約後之賠償與其他無租賃契約關係之賠償，
    名稱雖與租金異，然實質上仍為使用土地之代價，債權人應
    同樣按時收取，不因其契約終止或未成立而謂其時效之計算
    應有不同。則原告請求相當於租金之數額在90年8 月24日以
    前部分，均已逾5 年時效期間，被告主張時效抗辯等語，資
    為抗辯。並於本院聲明：(一)原告之訴及假執行之聲請均駁回
    。(二)如受不利判決，願供擔保請准免為假執行。
四、81-2、82地號土地原為原告乙○○所有，於82年3 月1 日原
    告乙○○將該土地出租予被告，供為垃圾掩埋場使用，期間
    自82年3 月1 日起至84年8 月31日止。於前開租賃期間屆至
    後，原告乙○○於84年9 月1 日與被告續定租約，租期則自
    同年9 月1 日起至同年12月31日止。於85年4 月29日原告乙
    ○○以買賣為原因，將前開土地辦理所有權移轉登記與原告
    丙○○之事實，有土地租賃契約書、土地登記謄本、本院86
    年度重訴字第98號卷附之土地租賃契約書附卷可稽。是本件
    本院所應審究者為：(一)原告乙○○請求被告將81-2、82地號
    土地內埋藏垃圾清除，及將前開土地整平，是否違背民事訴
    訟法第263 條第2 項規定？(二)坐落81-2、82地號土地內前由
    被告堆置垃圾是否已清除？(三)原告丙○○是否得基於所有權
    人之所有物妨礙請求權請求被告將土地內埋藏垃圾清除及將
    前開土地整平？(四)原告乙○○請求被告賠償因前開土地內埋
    藏垃圾無法使用之損害是否違背民事訴訟法第263 條第2 項
    規定？(五)原告得向被告請求賠償數額為何？(六)前開損害賠償
    請求權是否已罹於時效消滅？經查：
  (一)有關原告乙○○請求被告將81-2、82地號土地內埋藏垃圾移
    除，及將前開土地整平請求，是否違背民事訴訟法第263 條
    第2 項規定部分：
  1.按於本案經終局判決後將訴撤回者，不得復提起同一之訴，
    民事訴訟法第263 條第2 項定有明文。
  2.原告乙○○於86年6 月2 日以其於82年3 月1 日將81-2、82
    地號土地出租予被告做為垃圾掩埋場，於84年8 月31日屆期
    ，被告未能依約整地返還原告乙○○，乃再於84年9 月1 日
    續約4 個月為整地期間，詎被告竟繼續堆放垃圾至86年3 月
    間始開始整地，僅施工1 星期即停工，垃圾仍未清除，被告
    仍屬繼續占用前開土地為由，起訴請求被告依契約第6 、9
    、12、13條約定，被告應就81-2、82地號土地按水利溝面向
    下挖除5 尺，以水利溝面為準上、下各2 尺填土方整平，測
    量界址後將土地交還原告乙○○，及請求被告應按原租金之
    標準每月168,066 元計算自85年1 月1 日起至交還土地之日
    止之損害金及按上開標準10倍計算之違約金。嗣本院判決原
    告敗訴，原告於法定期間提起上訴後，於88年3 月29日第二
    審準備程序中撤回被告應就81-2、82地號土地按水利溝面向
    下挖除5 尺，以水利溝面為準上、下各2 尺填土方整平，測
    量界址後將土地交還原告乙○○之請求，就損害賠償及違約
    金部分以被告於84年12月31日租賃期間到期後，仍繼續使用
    前開土地，兩造間已成立不定期租賃契約，變更為依據兩造
    間之租賃契約請求被告給付自85年1 月1 日起至按契約內容
    交還土地之日止之租金之事實，業據本院調閱86年度重訴字
    第98號、臺灣高等法院高雄分院87年度重上字第12號卷宗核
    閱屬實。
  3.原告乙○○於本件起訴主張其於82年3 月1 日將81-2、82地
    號土地出租予被告供為垃圾掩埋場使用，於租賃期間屆至後
    ，於84年9 月1 日另與被告續訂租約，租期至同年12月31日
    止。依租賃契約第12條約定，被告應於租期屆至後，將垃圾
    清除至水利溝面以下2 尺再填土4 尺，請求被告應就81-2、
    82地號土地，自以水利溝面為準上、下各2 尺之填土方整平
    ，交還原告乙○○，有起訴狀（見本院卷第5 頁至第7 頁）
    附卷可憑，則原告本件第1 項聲明及請求權基礎，顯與本院
    86年度重訴字第98號交還土地等事件之基礎事實及請求權基
    礎相同，原告在前開事件中於第二審程序中撤回，並經第二
    審法院准許，依民事訴訟法第26 3條第2 項之規定，不得復
    提起同一之訴，原告乙○○復向本院提起本件訴訟，其訴顯
    不合法，應予駁回。
  4.雖原告乙○○事後改稱係依兩造租賃契約第8 條、債務不履
    行之損害賠償請求權、及民法第263 條準用第260 條規定請
    求。惟土地租賃契約書第8 條係約定：被告如有違約情事，
    致損害甲方（即原告乙○○）之權益時願聽從甲方賠償損害
    ，如甲方因涉訟繳納之訴訟費、律師費用，均應由被告負責
    賠償，而兩造就土地應如何回復原狀已於契約第12條明定其
    內容，第8 條雖有提及損害賠償之字意，然其內容係針對原
    告乙○○如因被告有違反契約內容致原告乙○○受有損害，
    被告不得拒絕賠償之意，與原告乙○○本件請求被告回復土
    地應有之狀態無涉。原告主張依契約第8 條約定請求，尚屬
    無據。
  5.另原告復稱依債務不履行之損害賠償請求權，請求原告依兩
    造約定方法清除垃圾，惟債務不履行之損害賠償為債之原則
    性之規定，如契約當事人已有特別約定，自應依契約約定，
    尚無適用債編總則之規定。兩造既就土地租賃契約屆期後，
    土地上垃圾清除乙節，已於土地租賃契約第12條有所約定，
    即應依約定請求，原告主張依債務不履行之損害賠償請求權
    請求被告將前開土地上垃圾清除，亦屬無據。
  6.再民法第263 條係指終止契約後，如一方受有損害，仍得請
    求損害賠償之規定，與本件係契約屆期契約關係消滅，被告
    依約定另負應清除前開土地上之垃圾義務不同，原告依前開
    規定請求被告將土地內垃圾清除，容有誤會。
  (二)有關81-2、82地號土地內前由被告堆置垃圾是否已清除部分
    ：
    81-2、82地號土地內前由被告堆置垃圾尚未清除之事實，業
    經證人即被告前清潔代理隊長廖基煌於臺灣高等法院高雄分
    院87年度重上字第12號準備程序中證述明確（見臺灣高等法
    院高雄分院87年度重上字第12號卷第137 頁），並有現場照
    片40幀附卷可稽，則原告主張被告在前開土地內堆置之垃圾
    尚未清除，應堪採信。
  (三)有關原告丙○○是否得基於所有權人之所有物妨礙請求權，
    請求被告將土地內埋藏垃圾清除及將前開土地整平部分：
  1.按所有人對於妨害其所有權者，得請求除去之，民法第767
    條中段定有明文。茲81-2、82地號土地內前由被告堆置垃圾
    尚未移除已如前述，而原告丙○○為前開土地所有權人，有
    土地登記謄本附卷可按，其請求被告將前開土地垃圾清除，
    並以相同土質回填至相同高度，即有理由。另前開土地原告
    主張目前由被告占用中，惟為被告所否認。而本院定期至現
    場履勘，亦未見被告仍有占用之情事，則原告主張被告仍占
    用前開土地，並請求返還占有土地，即屬無據。
  2.雖被告辯稱原告乙○○前以同一事件向本院起訴，經判決敗
    訴確定在案，原告丙○○於85年4 月29日以買賣為原因繼受
    取得前開土地之所有權，亦應受前開判決拘束，則原告丙○
    ○起訴不合法等語。然查，原告乙○○前案訴訟係基於與被
    告土地租賃契約關係請求，原告丙○○係基於所有物妨害請
    求權請求，此二者訴訟標的不同，而原告丙○○於取得前開
    土地所有權時，原告乙○○與被告間之土地租賃關係業經屆
    期而消滅，原告丙○○並未繼受該二人間之法律關係，被告
    主張原告丙○○應受前案訴訟拘束，其起訴不合法等語，尚
    無足採。
  3.再被告抗辯被告與原告乙○○於84年12月31日前有租賃關係
    存在，被告對於81-2、82地號土地即有正當使用權源，原告
    丙○○不得基於物上請求權，請求被告將土地內埋設之垃圾
    清除等語。惟查，被告與原告乙○○土地租賃契約於84年12
    月31日期限屆至後即消滅，被告對於前開土地即無使用之合
    法權源，原告丙○○自得基於所有權人之妨害請求權請求被
    告清除土地上之垃圾。
  (四)有關原告乙○○請求被告賠償因前開土地內埋藏垃圾無法使
    用之損害是否違背民事訴訟法第263 條第2 項規定部分：
    原告乙○○於本件訴訟中以被告迄今未將81-2、82地號土地
    內之垃圾清除造成原告無法使用之損害，請求被告賠償其損
    害，與原告乙○○於86年請求被告交還土地事件中係以被告
    於兩造間土地租賃契約屆期後，仍繼續堆放垃圾，至86年3
    月間始開始整地，僅施工1 星期即停工，垃圾仍未清除，被
    告仍屬繼續占用前開土地為由，請求被告賠償仍繼續占用土
    地之損害及違約金，並於第二審訴訟程序中變更為依租金請
    求權請求不同，則原告就本件因被告未將垃圾清除，原告乙
    ○○無法使用土地損害請求，並無本案經終局判決後，為訴
    之變更，原訴視為撤回，不得復提起同一之訴之事由。被告
    抗辯原告前開請求違背民事訴訟法第263 條第2 項規定，其
    起訴不合法，尚無足採。
  (五)有關原告乙○○得向被告請求賠償數額為何部分：
  1.按承租人於租賃關係終止後，應返還租賃物；租賃物有生產
    力者，並應保持其生產狀態，返還出租人，民法第455 條定
    有明文。茲依卷附之土地登記謄本所示，81-2、82地號土地
    使用分區為一般農業區，依法得做農業使用，若被告依約整
    地交還，則原告乙○○將可就前開土地為農作使用，惟因被
    告未履行，被原告乙○○因而未能從事耕作，致受有損害，
    應堪認定。原告乙○○主張自85年1 月1 日起至被告將前開
    土地內埋設之垃圾清除之日止，原告乙○○受有不能使用前
    開土地之損害，即屬有據。
  2.又兩造對於如本院認乙○○因被告未將前開土地內垃圾清除
    ，而受有不能耕作利益損害，同意以行政院農業委員會所製
    作之臺灣農產品生產調查報告有關種植蓮霧農家賺款作為計
    算之標準。而依本院函請行政院農業委員會農糧署檢送84年
    至95年蓮霧每公頃生產成本與收益一覽表所示（見本院卷第
    206 至210 頁），有關蓮霧部分85年至94年間每公頃農家賺
    款及原告就前開土地面積換算之損害如附表所示。另95年度
    有關蓮霧每公頃收益該署並未檢送，本院審酌95年度與94年
    度僅相距1 年，足以影響收成之內外在環境變化應不大，爰
    認以最近年度即94年度資料作為計算基準，尚屬適當。而94
    年度有關種植蓮霧每公頃家庭賺款為493,013 元，則原告於
    95年1 月1 日起至被告清除垃圾時止，每月所受之損害為20
    ,715 元 （計算式如下：493,013 ×5042 /10000 ÷12＝20
    ,715 ， 小數點以下，四捨五入）。原告請求被告自85年1
    月1 日起至前開土地內垃圾清除之日止每月按22,977元計算
    之損害，除85年、90年至92年原告主張每月按22,977元計算
    之損害有理由外，其餘86年至89年、93年94年每月應給付金
    額逾如附表所示之金額，即屬無據。
  3.雖被告抗辯原告乙○○有向鄉公所申請休耕獎金，原告乙○
    ○並未受有損害等語。然查，休耕獎金，係行政機關為獎勵
    農民休耕避免生產過剩所為之行政獎勵措施，並非代替被告
    應賠償原告之損害，被告前開抗辯，尚屬無據。
  (六)有關前開損害賠償請求權是否已罹於時效消滅部分：
  1.按出租人就租賃物所受損害對於承租人之賠償請求權，承租
    人之償還費用請求權及工作物取回權，均因2 年間不行使而
    消滅。前項期間，於出租人自受租賃物返還時起算；於承租
    人，自租賃關係終止時起算，民法第456 條定有明文。
  2.原告乙○○與被告間就81-2、82地號土地租賃關係於84年12
    月31日屆期後消滅，依租賃契約第6 條及第12條約定，被告
    應於租賃契約屆至前，以水利溝面向下5 尺挖除、焚毀，並
    以水利溝面為準上、下各2 尺填土方整地，測量原地主土地
    界址。被告未依約將前開土地內垃圾移除，致原告迄今均無
    法就前開土地為耕作使用，受有自85年1 月1 日起至將土地
    內垃圾清除之日止之損害，已如前述，惟該損害應係被告未
    履行其清除行為所致損害狀態之繼續延續，並非侵害行為持
    續不斷之發生，故其對於被告損害賠償請求權應自租賃期間
    終止後即85年1 月1 日開始起算。而原告就前開損害遲至95
    年8 月24日始向本院起訴請求，有起訴狀上記載之收文時間
    可憑，則原告損害賠償請求權，顯已罹於2 年時效而消滅。
    被告抗辯原告損害賠償請求權已罹於時效消滅而拒絕給付，
    即屬有據。
五、綜上所陳，被告於與原告乙○○就81-2、82地號土地租賃期
    間屆期後所掩埋之垃圾迄今尚未依約清除，原告丙○○為前
    開土地所有權人，其基於所有物妨害請求權請求被告將前開
    土地內掩埋之垃圾移除，即有理由，應予准許，爰判決如主
    文第1 項所示。至於原告丙○○請求被告交還土地；原告乙
    ○○依兩造間租賃契約請求被告應將81-2、82地號土地內埋
    設之垃圾清除之訴為不合法亦無理由，另請求被告賠償因未
    將前開土地內掩埋之垃圾清除致其受有無法使用損害，因已
    罹於時效而消滅並為被告抗辯拒絕給付，其等前開請求，均
    無理由，不應准許，應予駁回。
六、本件原告丙○○勝訴部分，原告丙○○及被告分別陳明願供
    擔保請准宣告假執行或免為假執行，核無不合，爰分別酌定
    相當之擔保金額，予以准許。至原告敗訴部分，其假執行之
    聲請失所附麗，應予駁回。
七、本件事證已臻明確，兩造其餘攻擊防禦方法及所提證據，經
    核於結果不生影響，爰不一一論述，併此敘明。
據上論結，本件原告之訴為一部有理由，一部無理由，依民事訴
訟法第79條、第390 條第2 項、第392 條第2 項，判決如主文。
中    華    民    國    97    年    3     月    26    日
                  民事第一庭    審判長法  官  徐美麗
                                      法  官  潘  快
                                      法  官  邱玉汝
正本係照原本作成。
如對判決上訴，須於判決送達後20日內向本院提出上訴狀，其未
表明上訴理由者，應於提出上訴後20日內向本院補提理由書狀（
均須按他造當事人之人數附繕本）。
中    華    民    國    97    年    4     月    8     日
                                      書記官  魏慧夷
附表：
┌────┬────────┬──────────────┬──────────┐
│年    度│當年度每公頃農  │原告乙○○當年度所受之      │原告乙○○當年度每月│
│（民國）│家賺款（新臺幣）│損害（新臺幣）（5042/10000）│所受之損害（新臺幣）│
├────┼────────┼──────────────┼──────────┤
│85      │668,318元       │336,966元                   │28,080元            │
├────┼────────┼──────────────┼──────────┤
│86      │483,739元       │243,901元                   │20,325元            │
├────┼────────┼──────────────┼──────────┤
│87      │421,656元       │212,599元                   │17,717元            │
├────┼────────┼──────────────┼──────────┤
│88      │453,280元       │228,544元                   │19,045元            │
├────┼────────┼──────────────┼──────────┤
│89      │465,967元       │234,941元                   │19,578元            │
├────┼────────┼──────────────┼──────────┤
│90      │641,419元       │323,403元                   │26,950元            │
├────┼────────┼──────────────┼──────────┤
│91      │587,290元       │296,112元                   │24,676元            │
├────┼────────┼──────────────┼──────────┤
│92      │588,620元       │296,782元                   │24,732元            │
├────┼────────┼──────────────┼──────────┤
│93      │511,800元       │258,080元                   │21,504元            │
├────┼────────┼──────────────┼──────────┤
│94      │493,013元       │248,577元                   │20,715元            │
└────┴────────┴──────────────┴──────────┘


司法院資訊處製作；財團法人民間司法改革基金會備份。
